【裁判字號】    96,訴,463
【裁判日期】    970714
【裁判案由】    返還土地等
【裁判全文】
臺灣基隆地方法院民事判決               96年度訴字第463號
原      告  乙○○
訴訟代理人  陳明暉律師
            簡泰正律師
被      告  順郁建材股份有限公司
法定代理人  甲○○
訴訟代理人  柯士斌律師
複代理人    陳惠如律師
上列當事人間請求返還土地等事件，本院於中華民國97年６月30
日辯論終結，茲判決如下：
    主  文
被告應將基隆市○○區○○段溪西小段173-14、173-4、214-1、
217及216地號等筆土地上如附圖Ａ至Ｎ部分之地上物除去後，將
土地交還原告及其他共有人。
訴訟費用由被告負擔。
本判決於原告以新臺幣參拾貳萬元為被告供擔保後，得為假執行
。但被告如以新臺幣玖拾陸萬參仟陸佰捌拾元為原告供擔保，免
為假執行。
    事實及理由
一、本件原告主張：坐落基隆市○○區○○段溪西小段173-14、
    173-4、214-1、217及216地號等筆土地（下稱系爭土地）均
    為兩造所共有，應有部分各３分之１（另３分之１為訴外人
    曾進財及曾楊兆喜各６分之１），有系爭土地之登記謄本可
    證。被告日前未經全體土地共有人同意，擅自於系爭土地上
    以混凝土塊圍繞，設置砂石堆置場，堆放砂石，亦有現場照
    片可證。按「共有物，除契約另有訂定外，由共有人共同管
    理之。」民法第0820條第１項定有明文，另「所有人對於無
    權占有或侵奪其所有物者，得請求返還之。」民法第0767條
    亦定有明文。被告未經全體土地共有人同意，擅自占用系爭
    土地，設置砂石堆置場，堆放砂石，顯已構成無權占有，並
    侵害其他土地共有人之權益，詎屢次催促被告拆除系爭土地
    之地上物並返還土地，卻未獲置理等情，為此原告本於全體
    土地共有人之利益，訴請被告將系爭土地之地上物除去後，
    將土地交還原告及其他共有人。並陳明：原告供擔保，請准
    予宣告假執行（即為以供擔保為條件之假執行宣告）。
二、被告則以：系爭土地原為原告及訴外人曾楊兆喜、曾進財、
    曾錦章所共有，被告於民國（下同）96年８月間始向曾錦章
    購得其應有部分（３分之１），並於96年８月17日完成移轉
    登記。在系爭土地上堆置混凝土塊，並非被告所為，在被告
    購買系爭土地時即已存在，原告請求被告拆除並無理由；又
    被告亦無占用系爭土地，原告請求被告返還系爭土地，亦無
    理由等語，資為抗辯。聲明：駁回原告之訴，並陳明：如受
    不利益之判決，請准供擔保免為假執行（即為以供擔保為條
    件得免為假執行之宣告）。
三、查原告主張：系爭土地為兩造所共有，應有部分各３分之１
    （另３分之１為訴外人曾進財及曾楊兆喜各６分之１）之事
    實，為被告所不爭，並有原告提出系爭土地之登記謄本在卷
    可稽，原告此部分之主張自堪信為真實。次查原告主張：被
    告未經全體共有人同意，擅自於系爭土地上以混凝土塊圍繞
    ，設置砂石堆置場，堆放砂石，侵害原告及其他共有人之權
    益等事實，雖為被告所否認，惟亦據原告提出現場照片４張
    為證，並經本院勘驗現場屬實（由其法定代理人甲○○親口
    告知本院），其堆放砂石、占用系爭土地之範圍，並經本院
    函請基隆市安樂地政事務所派員會測，繪製有系爭土地複丈
    成果圖在卷可稽，被告又未能舉證證明其有單獨使用系爭土
    地之正當權源，原告此部分之主張同堪信為真實。
四、按「各共有人，按其應有部分，對於共有物之全部，有使用
    收益之權。」民法第0818條定有明文。而「民法第八百十八
    條所定各共有人按其應有部分，對於共有物之全部有使用收
    益之權，係指各共有人於無害他共有人之權利限度內，可按
    其應有部分行使使用收益權而言。故共有人如逾越其應有部
    分之範圍使用收益時，即係超越其權利範範圍而為使用收益
    ，其所受超過利益，要難謂非不當得利（參見最高法院55年
    臺上字第1949號判例），且「如共有人不顧他共有人之利益
    ，而就共有物之全部或一部任意使用收益，即屬侵害他共有
    人之權利。」（參見最高法院62年臺上字第1803號判例）。
    本件系爭土地既為兩造等人所共有，被告（共有人）本得按
    其應有部分，對於共有物之全部有使用收益之權。惟被告之
    應有部分僅有３分之１，其未經全體土地共有人同意，擅自
    占用系爭土地，設置砂石堆置場，堆放砂石，顯已逾越其應
    有部分之範圍使用收益，已屬無權占有，並侵害其他土地共
    有人之權利，如上所述，從而原告本於共有人之地位，訴請
    被告將系爭土地之地上物除去後，將土地交還原告及其他共
    有人，自屬正當，應予准許。
五、兩造均陳明願供擔保，請准宣告假執行（即為以供擔保為條
    件之假執行宣告）或免為假執行（即為以供擔保為條件得免
    為假執行之宣告），經核均無不合，爰分別酌定相當之擔保
    金額，一併准許之。
六、據上論結，本件原告之訴為有理由，依民事訴訟法第78條、
    第0390條第２項、第0392條第２項，判決如主文。
中    華    民    國    97    年    7     月    14    日
                  民事庭法      官  林金發
以上正本係照原本作成。
如不服本判決，應於本判決送達後20日內向本院提出上訴狀（並
附繕本）及繳納上訴裁判費，上訴於本院合議庭。
中    華    民    國    97    年    7     月    14    日
                        法院書記官  陳錦進


司法院資訊處製作；財團法人民間司法改革基金會備份。
